【裁判字號】    98,再易,13
【裁判日期】    980707
【裁判案由】    清償債務
【裁判全文】
臺灣高等法院臺南分院民事裁定  98年度再易字第13號
再審原告  乙○○
再審被告  甲○○
上列當事人間請求清償債務事件，再審原告對於中華民國98年3
月31日本院所為97年度再易字第32號確定判決，提起再審之訴，
本院判決如下：
    主  文
再審之訴駁回。
再審訴訟費用由再審原告負擔。
    理  由
一、按再審之訴，應於30日之不變期間內提起；前項期間，自判
    決確定時起算，判決於送達前確定者，自送達時起算；其再
    審之理由發生或知悉在後者，均自知悉時起算，民事訴訟法
    第500條第1項、第2項定有明文。本件再審原告以本院97年
    度再易字第32號確定判決（下稱本院前次再審確定判決）具
    有民事訴訟法第496條第1項第1款適用法規顯有錯誤之事由
    ，提起本件再審之訴。經查，本院前次再審確定判決屬於不
    得上訴第三審之事件，故於民國98年3月31日經本院宣示時
    即告確定，並於98年4月8日送達於本件再審原告，有送達證
    書附卷可稽（見本院前次再審卷第176頁），再審原告於98
    年4 月30日向本院遞狀提起本件再審之訴（見本院卷第1頁
    ），依前開說明，再審原告提起本件再審之訴，尚未逾30日
    之不變期間，合先敘明。
二、再審原告起訴主張：
  (一)鈞院97年度上易字第54號確定判決（即原確定判決）認定鈞
    院91年度上字第161號判決（下稱前訴判決）就兩造間違約
    金債權（經酌減）為新台幣（下同）1,632,000元之認定，
    具有爭點效之法律效果，拘束後訴法院及當事人，不得作相
    反之判斷或主張云云，惟查，分配表異議之訴通說認為其目
    的在求得法院變更分配表之金額和次序，其訴訟標的為分配
    表異議權，縱敗訴確定亦僅對分配表異議權發生既判力，對
    於債權債務之實體關係並無既判力，本件再審被告於前訴起
    訴狀聲明：「應收分配之金額應增列違約金3,264,000元」
    ，則法院應就該聲明為審理，乃前訴判決未審理再審被告應
    受分配之金額是否增加3,264,000元，卻逕行判決再審原告
    應給付懲罰性違約金1,632,000元，殊難認為合法。又前訴
    判決縱就違約金之給付及數額有所論斷，惟該判決理由並無
    既判力，且違約金並非該事件訴訟標的，從而鈞院原確定判
    決認前訴判決就違約金1,632,000元之認定具爭點效，顯有
    違誤。
  (二)鈞院原確定判決認定前訴判決就違約金額已確定，而認再審
    原告就本訴違約金請求酌減，有違「一事不再理」原則，惟
    前訴判決之訴訟標的為「分配表異議權」，所請求事項為「
    應受分配之金額應增列違約金3,264,000元」，而本件原確
    定判決之訴訟標的係「借款違約金給付請求權」，所請求事
    項為「請求違約金1,632,000元」，兩者法律關係歧異，請
    求事項不同，自非同一事件，不生一事不再理問題，則再審
    原告請求再酌減違約金，自不受前訴判決之拘束甚明，原確
    定判決認再審原告於本訴主張酌減違約金，有違「一事不再
    理」原則，與最高法院19年上字第278號判例見解不合，而
    有適用法規顯有錯誤之情形。
  (三)再審原告於原確定判決之臺灣台南地方法院95年度訴字第18
    56號（按指確定判決之原審判決）清償債務事件96年7月11
    日庭詢時，堅持違約金未經法院實體認定，則應否給付違約
    金及給付金額若干，無從斷定，則法院應審究再審原告究竟
    有無債務不履行之事實，以及違約金應否酌減，而非僅以前
    訴判決之判斷為唯一依據。易言之，再審被告請求再審原告
    給付違約金，僅能依民法第250條、第252條規定請求，不得
    於分配表異議時請求給付，原確定判決認系爭違約金於前訴
    判決已確定金額，具爭點效之效果，為再審原告不利之判決
    ，亦違反辯論主義，對再審原告顯失公平。
  (四)綜上所述，鈞院前次再審確定判決對再審原告之上開主張未
    於判決說明理由，均有適用法規顯有錯誤之再審事由。爰依
    法提起再審之訴，並聲明：1.鈞院原確定判決不利再審原告
    部分及前次再審確定判決均廢棄。2.上開廢棄部分，再審被
    告在第一審之訴駁回（按對不得上訴第三審之本院前次再審
    確定判決，聲明不服，仍應認係提起再審之訴）。
三、按再審之訴，法院認無再審理由，判決駁回後，不得以同一
    事由，對於原確定判決或駁回再審之訴之確定判決，更行提
    起再審之訴。再審之訴不合法者，法院應以裁定駁回之。民
    事訴訟法第498條之1、第502條第1項分別定有明文。查本件
    再審原告之所以對本院前次再審確定判決聲請再審，其最終
    目的，係欲以再審程序廢棄原確定判決，惟再審原告既曾以
    原確定判決有再審之事由對之提起再審，業經本院前次再審
    確定判決認定原確定判決並無再審原告所主張之民事訴訟法
    第496條第1項第1款、第2款所定再審之事由，以再審無理由
    駁回再審原告所提起之再審之訴在案，有本院97年度再易字
    第32號判決附卷可稽。其理由認定：「．．(一)本院97年度上
    易字第54號及原審95年度訴字第1856號清償債務（違約金請
    求權）確定判決（下稱確定判決），係以：前臺灣臺南地方
    法院85年度執字第12378號強制執行事件（下稱執行事件）
    之92年2月20日分配表，依同院91年度訴字第220號及本院91
    年度上字第161號分配表異議之訴確定判決（下稱前訴判決
    ），將再審被告違約金債權163.2萬元，列入分配表予以分
    配。認法院在前分配表異議之訴，就兩造有無借款違約金債
    權存在，已讓兩造進行充分攻擊防禦，並就違約金債權是否
    存在、金額若干及可否列入分配等爭點，斟酌全辯論意旨而
    為實質判斷，詳載於判決理由欄內。該判決有關違約金之判
    斷，就後訴違約金之認定具「爭點效」之法律效果，就後訴
    兩造當事人及法院，不得作任何相反之判斷或主張。前分配
    表異議之訴再審被告以其參與分配違約金債權是否存在，作
    為形成訴訟訴訟標的異議權之理由，該債權存否既為判斷異
    議權有無之前提要件事實，法院若認約定違約金過高，得依
    民法第252條規定酌減違約金，即就原列違約金由算定之326
    .4萬元依職權酌減為半數即163.2萬元，核減比率已相當高
    ，不同意再審原告之請求再次酌減違約金。而於分配表受分
    2,422,501元抵充執行費、利息、原本後，尚有1,187,286元
    違約金債權未受清償。並因變更分配表而得增加之分配額，
    即列入分配表之債權金額163.2萬元扣減未受償金額1,187,
    286元後之實際受分配金額444,714元為標準定分配表異議之
    訴訟標的價額。．．．認原審判決命再審原告給付再審被告
    1,187,286元及自96年1月18日起至清償日止按年息5%計算之
    法定遲延利息之判決，並無違誤，駁回再審原告之上訴。(二)
    上述確定判決，係認定前訴判決就兩造違約金債權為163.2
    萬元之認定，具「爭點效」之法律效果，羈束後訴法院及兩
    造當事人，不得作任何相反之判斷或主張，不再次依民法第
    252條酌減，扣減實際受分配金額444,714元後，依再審被告
    之依違約金給付請求權請求，命再審原告給付尚未受償金額
    1,187,286元及法定遲延利息。其就所認定事實，適用法律
    並無何錯誤。」（見本院卷第10、11頁前次再審確定判決）
    ；本件再審原告所為主張並無理由，亦經上開本院前次再審
    確定判決敘明：「再審原告主張：分配表異議之訴係形成之
    訴，目的在請求法院變更分配表，其訴訟標的為分配表異議
    權，縱對非訴訟標的之違約金加以裁判，亦屬無拘束力之訴
    外裁判，無爭點效；前訴訟判決有就當事人未聲明事項為判
    決之違反民事訴訟法第388條之規定並有任作主張違背最高
    法院47年台上字第430號判例之違法，且該事件訴訟利益僅
    444,714元，並非所諭知之163.2萬元。故原確定判決認再審
    原告應給付違約金163.2萬元，經分配444,714元，尚有1,18
    7,286元未受償，即無所據，應再依民法第252條酌減違約金
    。．．既認尚未受償違約金1,187,286元部分無訴訟利益，
    在有債務不履行事實及違約金相當之確定判決前，前訴判決
    即准將違約金163.2萬元列入分配表，與強制執行法第4條、
    第5條第1項、民事訴訟法第400條規定相衝突。確定判決認
    系爭以違約金債權為訴訟標的之給付違約金之訴，受非同一
    訴訟之分配表異議之訴前訴判決拘束，不得再次酌減違約金
    ，有違最高法院19年上字第278號判例一事不再理同一事件
    之見解，及消極不適用民法第252條之情形。再審意旨所稱
    ．．，有民事訴訟法第496條第1項第1款適用法規顯有錯誤
    之情事云云，尚無可採」（見本院卷第11、12頁），就再審
    兩造間同一事實暨訴訟標的、訴之聲明，與再審原告所提起
    之本件再審，並無不同，有上開本院前次再審判決附卷可稽
    ，則本件再審原告不服，仍以「原確定判決認本院前訴判決
    就違約金之判斷，具有爭點效之法律效果，有民事訴訟法第
    496條第1項第1款適用法規顯有錯誤之再審事由」為再審理
    由，對於本院原確定判決及前次再審確定判決，更行提起再
    審之訴，已違背上開民事訴訟法第498條之1之規定，難認適
    法。
四、綜上所述，本件再審原告以同一事由更行聲請再審，即有未
    合，從而其請求廢棄改判本院原確定判決及前次再審確定判
    決，並非合法，應予駁回。
據上論結，本件再審之訴為不合法，依民事訴訟法502條第1項、
第78條判決如主文。
中    華    民    國    98    年    7     月    7     日
                  民事第三庭    審判長法  官  陳光秀
                                      法  官  李文賢
                                      法  官  莊俊華
上為正本係照原本作成。
不得抗告。
中    華    民    國    98    年    7     月    8     日
                                      書記官  吳銘添


司法院資訊處製作；財團法人民間司法改革基金會備份。
